最　高　行　政　法　院　判　決　　　　　　　　　九十一年度判字第一二一九號
　　再 審原 告　甲○○
　　再 審被 告　財政部臺灣省北區國稅局
　　代　表　人　林吉昌
右當事人間因綜合所得稅事件，再審原告對本院中華民國八十八年五月七日八十八年
年度判字第一八三八號判決提起再審之訴。本院判決如左：
　　主  文
再審之訴駁回。
再審訴訟費用由再審原告負擔。
　　事  實
緣再審原告八十一年度綜合所得稅結算申報，漏報取自國防部中山科學研究院（以下
簡稱中科院）之薪資所得計新臺幣（下同）四三六、三二○元，再審被告乃核定補徵
稅額六○、三四九元。再審原告不服，申經復查結果，未准變更，提起訴願、再訴願
，均遭決定駁回，遂提起行政訴訟。經本院八十八年度判字第一八三八號判決（以下
簡稱原判決）駁回，再審原告復以原判決有現行行政訴訟法第二百七十三條第一項第
一款、第九款、十三款（相當於修正前行政訴訟法第二十八條第一款、第七款、第十
款、下同）之再審事由，對之提起再審之訴。茲摘兩造訴辯意旨如次：
再審原告起訴意旨及補充理由略謂：稅捐稽徵法第一條之一明定：「財政部依本法或
稅法所發布之解釋函令，對於據以申請之案件發生效力。但有利於納稅義務人者，對
於尚未核課確定之案件適用之。」是以財政部稅制委員會於七十九、八十三、八十七
年度所出版各年度所得稅法令彙編及八十六年稅捐稽徵法令彙編中，其首揭財政部七
十九年十月十八日台財稅第七九○七一四三三四號函、八十三年八月三十一日台財稅
第八三一六○七六六一號函、八十七年九月二十一日台財稅第八七一九六五三六六號
函、八十六年七月十一日台財稅第八六一○七○○六九號函各函示，皆再三對全國人
民揭示：本部及各權責機關在民國某年某月某日前發布所得稅釋示函令，凡未編入該
各年度版之所得稅法令彙編中，自民國七十九年十一月五日、八十三年十月一日、八
十六年八月一日、八十七年十月一日起，非經本部重行核定，一律不再援引適用等語
，經再審原告詳查各該年度版之所得稅法令彙編，皆未列入財政部六十八年台財稅第
三八五○一號函、行政院八十四年台八十四財字第三七○○七號函，依上開各函示之
意旨，應為無效之函示，必經各權責機關重新核定後，始重新生效，就稅捐稽徵法第
一條之一之立法旨意，對據以申請案件發生效力，且為對納稅義務人有利者，應適用
之，故財政部六十八年台財稅第三八五○一號函及行政院八十四年台八十四財字第三
七○○七號函對中科院非軍職人員無拘束力，政府機關施政最忌反覆無常，憲法層次
的「禁反言」原則，具有拘束立法、司法、行政三者之效力。二、所得稅法第四條第
八款於民國五十二年修訂公布施行，稅捐稽徵機關理應於民國五十五年中科院創立時
，據以主張中科院非軍職人員所領「品位加給或技術加給」為應稅所得，方無職行
政疏失之責任發生，卻遲至民國六十八年方在檢舉人檢舉下，匆匆以六十八年台財稅
第三八五○一號函徵免原則，以「如係、如屬」等關鍵詞，授權中科院自行認定「品
位加給、技術加給」為合於所得稅法第四條第八款之免納所得稅之研究補助費，且行
政院、國防部、中科院基於國防武器自主研發政策需要，並未示知員工知悉財政部八
十五年十二月五日台財稅第八五一九二八○九一號函引國防部八十五年十月九日珍琥
字第二五二六號函文。且財政部雖發文給國防部後，歷經十四載，卻無進一步具體作
為，實在難以令人相信，唯一合理的解釋，就是配合歷任行政院長的國防武器自主研
發的政策，所增進公共利益實遠大於「品位加給或技術加給」課稅利益而不作為，是
以中科院非軍職人員之「品位加給及技術加給」的免稅權利，是執行國家基本國策所
獲得的人民之其他自由與權利，合於憲法第二十二條及第二十三條規定，且與促進產
業升級條例同為合於租稅優惠獎勵原則之定義：即「『租稅優惠』者，在於具有相同
負擔能力，為誘導其某一特定行為，以違反『量能原則』，創造租稅特權取得租稅利
益。」是以租稅優惠之憲法審查標準在於目的「所獎勵誘導之行為」與手段「租稅特
權」間是否符合「比例原則」，基於此原則（憲法第二十三條）及憲法第一百六十六
條、第一百六十七條及憲法增修條文第十條基本科學研究發展國策，即以誘導激發中
科院非軍職人員自主防衛武器的原創力，以最高行政裁量權核予「品位加給或技術加
給」為免稅待遇，何況就所得稅法第四條第八款前段、稅捐稽徵法第一條之一及第四
十八條之三的立法本意，及所得稅法令彙編、稅捐稽徵法令彙編首揭各函示之意旨下
，中科院員工及一般人民皆已相信其為「品位加給及技術津貼」實質免稅的既存法秩
序之存在，實已擁有「信賴保護原則」之適用；鈞院對中科院數百份判決理由書中，
皆指明「信賴保護原則」，係指人民信賴政府機關之決定，就其生活關係已有適當之
安排，應給予保護或給予合理補償而言。三、監察院在（八五）院台財字第二四五七
號函中，指出桃園縣稅捐稽徵處大溪分處於八十年四月八日回覆檢舉人，認為「研究
加給、技術加給」係政府為獎勵科技人員研究工作之補助費，而再審被告於八十二年
四月十五日北區國稅三第八二○○七三○號函認「品位加給及技術津貼可否適用所得
稅法第四條第八款，亦有疑義，應採不溯及既往原則．．．所以本案未納稅，非可歸
責於納稅義務人。」又監察院分別於八十七年十一月二十日以（八七）院台財字第八
七二二○○五八○號、及同年十二月二十二日（八七）院台財字第八七二二○○六五
八號函亦表明對中科院非軍職員工之處置顯非公平，而係中科院及稅捐機關之行政疏
失所致，就桃園縣稅捐稽徵處大溪分處於八十年四月八日之函覆檢舉人之函，中科院
非軍職員工主觀上並無違章漏稅之故意，應享有「信賴保護原則」。四、中國國民黨
李前主席於八十五年五月八日在該黨中常會謂：「中科院之補稅問題，五年前就已發
生，有交代了很多次，但相關單位都沒果斷解決問題，到底是誰的錯，要徹底去了解
，如果是政府的錯，政府應該負責加以解決，錢應該由政府支出。」其亦於八十四年
十月十二日在國軍軍事會議中裁示：「中科院非軍職員工所領之品位加給及技術津貼
所得稅追繳案，財稅單位對於法律之引用不宜因時而異，以溯及既往方式追課亦有不
妥，本案涉及人數眾多，波及層面甚廣，其可能衍生相關之社會問題應予重視，希行
政院相關單位重視，儘速妥善處理，以免影響政府威信及當事人權益。」五、八十七
年十月十二日工商時報第四版刊出記者就中科院非軍職員工所得稅行政訴訟事件，訪
問最高行政法院鍾院長，鍾院長建議應由財政、國防兩部協商解決，由此可知本案所
得稅追補繳案，錯不在員工。六、中科院於八十三年以前所開具之扣繳憑單上所添載
之扣繳義務人為院長劉曙晞上將，但中科院於八十五年二月十二日補寄已退休或現職
員工有關「品位加給或技術津貼」之扣繳憑單上所添記之扣繳義務人，竟是已離職他
調多時之前主計處長周和漢與陳榮讚兩人，經查證兩人皆言中科院其時之主計處長吳
俊勢少將皆未徵詢兩人之同意，即擅自用其二人之名義補發此一有違法理之扣繳憑單
，而具有調查偵搜權之稅捐機關，竟以此不合法補發之扣繳憑單為補稅依據，實有違
具有調查偵搜權之機關，不得以非法手段所獲得之證據，為課人民以納稅義務之憑證
的證據法則限制。試問如無扣繳憑單客觀平實記載所得應稅金額，則稅捐稽徵機關與
納稅義務人之糾紛將永無寧日。而鈞院認為不以扣繳憑單之有無作為課稅之唯一依據
，亦有待商榷，而周和漢、陳榮讚與吳俊勢等人以奉命行事為由，提起國家賠償請求
，則屬另一大事。七、本案經鈞院認定「品位加給或技術津貼」為中科院非軍職員工
之薪資所得，必定要補徵所得稅，則中科院非軍職員工自五十五年成立至八十四年十
二月底止，退休離職員工不少，即可向國防部暨中科院請求補發全額退休金差額，將
使國庫損失甚鉅，且對於去世之員工其欠稅如何處理，退休金之差額是否其家屬亦可
要求追補，故本案應以憲法第十五條、第二十二條、第二十三條、及所得稅法第四條
第八款前段、稅捐稽徵法第一條之一、第四十八條之三、所得稅法令彙編首揭三函、
稅捐稽徵法令彙編首揭函示、桃園縣稅捐稽徵處大溪分處八十年四月八日函覆檢舉人
之函暨長達二十八年之久實質免稅所成之既存法律秩序，以及「信賴保護原則」、「
比例原則」等憲法層次相一致之倫理價值觀之原則來審慎判決，以維原告權益。八、
稅捐稽徵法第一條明白規定稅捐稽徵法未規定事項，適用其他有關之法律規定；同法
第三十八條復規定不服稅捐稽徵機關復查決定，得依法提起訴願，則訴願法為有關聯
之法律，已昭然明確。就（修正前）訴願法第二條所定的行政處分要件來論，財政部
及再審被告再如何文過飾非或遁詞巧辯，亦不能改變已構成核可免稅處分之既存事實
，蓋作為或不作為皆屬於單方行政行為，就此，立法先賢必已預見行政主管機關會有
怠惰、反覆無常、諉過於民之不當行政行為發生，致損及人民應受憲法保障之財產權
或依法節稅權等權利或利益之事實，而立此法條以為導正之本意，是為法之所當然。
況且關係本系爭案件適用「信賴保護原則」，已由中科院員工依法向監察院聲請於八
十八年十月二日獲得。桃園縣稅捐稽徵處大溪分處於八十年四月八日駁回檢舉人之釋
示，謂：「．．．二、查國防部中山科學研究院稱其員工薪資分成本俸及研究加給兩
部分，本俸依法課稅；至於研究加給係政府為獎勵科技人員科技研究工作之補助費，
此研究補助費台端建議應改成單一薪俸核課綜合所得稅，以健全所得稅制，此案俟所
得稅法修正時，將一併建議上級單位參採。．．．」，揆諸上述釋示，足證當時負責
中科院國稅稽徵業務之大溪稅捐分處，再度明確認定中科院非軍職員工所領之研究補
助費合於所得稅法第四條第八款前段免稅規定，為免稅之所得，駁回檢舉人的檢舉，
而檢舉人亦認為係駁回其檢舉。嗣桃園縣稅捐稽徵處大溪分處並未就其檢舉，而對中
科院本身或非軍職員工之納稅義務人，依稅捐稽徵法第三十條、第三十一條及所得稅
法第七十九條、第八十條、第八十一條、第八十三條、第九十五條所賦予的法定職權
為調查核定，開立核定稅額通知書、繳款書，命其補繳，此可由監察院八十五年三月
十五日所發布之糾正案第項甲事實第四段所記述：「．．．八十一年九月又有納稅
義務人檢舉略以：『政府財政負擔沈重，中科院給付非軍職人員所得有低報，造成課
稅不公，請研究改進，以增裕稅收．．．』」之實情而得證。因之斯時財政部及核課
主管機關以其法定職權，從五十五年至八十二年長達二十七年之久，對中科院非軍職
員工所領「品位加給、技術津貼」部分未以核定稅額通知書為應稅之補徵作為，實是
認定系爭所得，合於所得稅法第四條第八款前段規定，為免稅所得，殆無疑義，並已
構成核定免稅之既存法秩序。九、就財政部賦稅署八十八年一月十八日台稅一發第八
八一八九五八二一號書函所載：「國防部中山科學研究院非軍職人員薪給中之『品位
加給』及『技術津貼』徵免所得稅案，肇始於民國六十八年，由該院員工具名檢舉該
院非軍職人員所領取『品位加給』及『技術津貼』未依法納稅。由行政院將檢舉函轉
財政部，經財政部函請國防部查明給付之性質，惟國防部函覆基於業務機密之理由無
從提供．．．」，可知財政部至遲於六十八年已經知悉發現中科院非軍職人員領有「
品位加給」及「技術津貼」之事實，當時雖擬具處理辦法報請行政院函准備查在案，
並於六十八年十一月三十日匆匆以台財稅第三八五○一號函徵免原則，以「如係、如
屬」等關鍵詞授權中科院自行認定「品位加給、技術加給」為合於所得稅法第四條第
八款免納所得稅之研究補助費，且財政部發文給國防部後，復為配合兩位蔣故總統、
歷任行政院長之國防武器自主研發政策，以獲得國防實質嚇阻戰略能力，保障人民之
生存、自由及尊嚴，使大、中、小企業能有安定之環境發展而發達茁壯，創造舉世稱
美之經濟奇蹟，更進一步在財政部所出版各年度版所得稅法令彙編、稅捐稽徵法令彙
編中，刻意隱去財政部六十八年台財稅第三八五○一號函之積極作為，使全國人民、
法學界、律師界、稅捐稽徵機關中、低階層官員皆不知有此函示存在，監察院（八五
）院台財字第二四五七號函調查意見即指出。且桃園縣稅捐稽徵處大溪分處於八十年
四月八日回覆檢舉人，亦認為研究加給及技術津貼係政府為獎勵科技人員科技研究之
工作補助費（對人民公開表示），而再審被告八十二年四月十五日北區國稅三第八二
○○七三○七號函，認「品位加給、技術津貼」可否適用所得稅法第四條第八款亦有
疑義．．．採不溯既往原則，．．．可知稅捐稽徵機關中、低階公務員亦不知有財政
部六十八年台財稅第三八五○一號函的存在；而在六十九年至八十三年以前亦從未對
「品位加給、技術津貼」開立核定稅額通知書或繳稅扣繳憑單，更使人民信賴中科院
非軍職員工所領之「品位加給、技術津貼」為符合所得稅法第四條第八款前段免稅要
件為免稅所得，而在中科院對外招考員工時，就前仆後繼地投入中科院懷抱，激盪腦
力、原創力，竭盡心智為獲得國防實質嚇阻戰略能力而努力研發，就修正前訴願法第
二條第一項：「本法所稱行政處分，謂中央或地方機關基於職權，就特定具體事件所
為發生公法上效果之單方行政行為」之明確定義來看，已構成有效之認可免稅行政處
分。反之，就修正前訴願法第二條第二項：「中央或地方機關對於人民依法聲請之案
件，於法定期限內應作為而不作為，致損害人民之權利或利益者，視同行政處分」之
有效定義而論，財政部至遲於六十八年已由檢舉依所得稅法第一百零三條告發中科院
非軍職員工領有品位加給、技術津貼之事實，屬已發現知悉課稅資料，當時財政部如
堅持「品位加給、技術津貼」為所得稅法第八條第四款但書部分所稱核屬勞務所得，
非免稅所得，即應命各地稅捐稽徵機關於核定六十九年所得稅結算額時，發現中科院
非軍職員工，仍未申報研究補助費之所得後，依稅捐稽徵法第三十條、第三十一條、
所得稅法第七十九條、第八十三條、第九十五條等有關法條為調查核定之法定行為，
並開立「核定稅額通知書」予中科院非軍職員工，為法定期間應為之作為，再審被告
在長達十餘年中不處分中科院非軍職員工所領「品位加給、技術津貼」不為作為，一
方面駁回檢舉人之檢舉，影響檢舉人領取檢舉獎金之權利，另一方面復損害中科院非
軍職員工依法節稅權、工作選擇權、生涯規劃處置財產權，已符合修正前訴願法第二
條第二項之要件，視同核可中科院非軍職員工所領「品位加給、技術津貼」為免稅之
研究補助費，殆無疑義；要不是在行政院會議中財政部、國防部已達成為國防自主研
發政策，應予免稅之認定，而無須調查核定，否則以稅法授予稽徵機關查核之森嚴，
那有任何機關首長、企業主或納稅義務人能身免。故再審被告刻意隱去財政部六十八
年台財稅第三八五○一號函之積極作為，中科院非軍職員工所領之品位加給、技術加
給，非屬另行發現課稅之資料，應享有充分的「信賴保護原則」之適用；而桃園縣稅
捐稽徵處大溪分處基於職權（依修正前訴願法第二條前段是謂有權解釋之機關）復於
八十年四月八日以：「．．．研究加給及技術津貼係政府為獎勵科技人員科技研究之
工作補助費，此研究補助費台端建議應改成單一薪俸核課綜合所得稅，以健全所得稅
制，此案俟所得稅法修正時，將建議上級單位參採．．．」，駁回檢舉人之檢舉，再
度確認中科院非軍職員工所領之品位加給、技術津貼為合於所得稅法第四條第八款為
免稅所得，而再審被告於八十三年一月二十二日始以北區國稅大溪審第八三○○一二
七二號函明確表示變更已往已核可免稅之處分。十、鈞院在對中科院數千份判決書中
，對信賴保護原則為如下之定義：「行政法上所謂信賴保護原則，係指人民因相信既
存之法秩序，而安排其生活或處置其財產，則不能因嗣後法規之制定或修正，而使其
遭受不能預見之損害，用以保護人民既得權益。本原則之適用，係在禁止新制定或修
正的法規有溯及既往之效力。」、「至所稱信賴保護原則，係指人民信賴政府機關之
決定，就其生活關係已有適當之安排，應給予保護或給予合理補償而言。」是以鈞院
亦已明確認定行政爭訟上有信賴保護原則之適用；而大法官吳庚在其所著「行政法之
理論與實用」論及「信賴保護原則為戰後在西德發展成功之原則，最先適用於授益性
質行政處分之撤銷或廢止，蓋相對人因此類處分獲有利益，一經撤銷自將遭受損害，
故行政機關撤銷授益處分時，應考慮補償相對人信賴部分有效存續之利益，其後此項
原則經該國憲法法院之不斷引用，且逐漸成為憲法層次之法則，不僅拘束行政部門，
對立法及司法部門亦有拘束力，故制定法規或適用法規均不得溯及既往發生效力，使
人民更為不利」。除此之外，城仲模博士在其主編之「行政法裁判百選」亦論及「信
賴保護原則，係指人民因相信既存之法秩序，而安排其生活或處置其財產，則不能因
嗣後法規之制定或修正，而使其遭受不能預見之損害，用以保護人民之既得權，並維
護法律尊嚴。」信賴原則亦係一般法律原則，具有憲法層次效力，可拘束立法、司法
及行政。基於信賴保護原則，原則上禁止負擔性法律、命令或自治法規有溯及既往效
力（基於此，則八十三年一月二十二日北區大溪審第八三○○一二七二號函行政命令
即違反此不得溯及既往之原則），亦適用於授益行政處分之職權撤銷與廢止；德國學
說實務並認為信賴保護亦可適用於行政規則，尤其是形式上已公開之行政規則，及一
般法律生活上已無重大疑義而接受之司法及行政慣例；行政指導上禁反言法理亦係信
賴保護原則之適用。大致上須有（一）信賴基礎：即須先有一個令人民信賴之行政行
為，如一個有效之行政處分。（二）信賴表現：須人民因信賴該行政行為而為具體之
信賴行為，如運用財產而生法律之變動。（三）信賴值得保護：人民之信賴係基於善
意，若該行政處分具有瑕疵，必須非因過失而不知該瑕疵存在。在人民信賴值得保護
之時，亦須斟酌公益以決定其保護方法，我國實務界亦多所引用。以上法學學理，亦
明確地支持中科院非軍職員工應享有「信賴保護原則」之保護。十一、另鈞院詳細審
酌財政部賦稅署八十八年一月十八日台稅一發第八八一八九五八二一號函所載「．．
．肇始於六十八年由該員工具名檢舉該院非軍職員工所領取品位加給及技術加給未依
法納稅．．．迭遭人檢舉．．．」之事實證據，證明本案係依所得稅法第一百零三條
檢舉，但財政部為配合獲得國防實質嚇阻戰略能力，而有六十八年台財稅第三八五○
一號函授權中科院自行認定之作為，並未於法定期間內滿足檢舉人領取檢舉獎金之權
利，復又損及中科院非軍職員工依法節稅權、工作選擇權、生涯規劃財產處置權，已
符合訴願法第二條行政處分之要件，構成核可之免稅行政處分；而負責中科院國稅稽
徵業務的地方機關桃園稅捐稽徵處大溪分處於八十年一月二十六日約談中科院，經中
科院派員向承辦人解釋未扣稅所引用之法條後，其同意摘錄要點向財政部賦稅署回報
，更於同年四月八日以：「．．．研究加給係政府勵科技人員科技研究之工作補助
費．．．」函釋駁回檢舉人，並以其法定職權不開立核定稅額通知書補徵中科院所核
發之研究補助，此一具有公法上效果之單方行政行為，再度確認系爭研究補助係屬所
得稅法第四條第八款前段為獎勵研究而有免稅之適用，由此可見該管核課稅捐稽徵機
關之所以不作為。參照鈞院就信賴保護原則所為「．．．人民相信之法秩序．．．」
「．．．人民信賴政府機關之決定．．．」意旨，則既存之法秩序與政府機關之決定
，已因有權解釋機關所為之行政處分而確立，並致再審原告充分信賴。綜核課主管機
關及其上級機關事後因主管人事之更迭而認知有所不同，亦不能因嗣後法規、命令之
制定或修正，而使再審原告遭受不能預見之損害。在此原則之適用下縱令法規有追溯
規定，但因已明確之禁止新制定或修正法規、命令有溯及既往效力，是以再審被告所
屬大溪稽徵所八十三年一月二十二日北區國稅大溪審第八三○○一二七二號函件之通
知，八十四年八月十四日台財稅第八四一六四一四一八號函釋暨行政院秘書長八十四
年十月十七日台八十四財三七○○七號函釋，核定系爭薪資所得應納稅之重新認定，
應於新處分作成後始發生效力，然再審原告所爭執的是八十一年度之所得稅，應有信
保護原則之適用。而於原審中，再審被告刻意隱瞞此對再審原告有利之事實，原審亦
無審酌此會嚴重影響是否有信賴保護之判斷之證物，再審原告據此提出再審之訴，尚
祈鈞院能向監察院及財政部調閱此一具有影響性之八十年四月八日之函釋，以為重新
判斷。十二、為此請判決廢棄原判決，並撤銷原處分及一再訴願決定，另行言詞辯論
及命中科院參加訴訟等語。
再審被告答辯意旨略謂：按「左列各種所得，免納所得稅：．．．八、中華民國政府
或外國政府，國際機構，教育、文化、科學研究機關、團體、或其他公私組織，為獎
勵進修、研究或參加科學或職業訓練而給與之獎勵金及研究、考察補助費等。但受領
之獎學金或補助費，如係為授與人提供勞務所取得之報酬，不適用之。」，「一、凡
依職級按月定額發給者，應屬各該研究人員之薪資所得，應於給付時應依法辦理扣繳
，所得人並應於年度結算申報時合併申報課稅。二、如係按研究計劃個案給付、並非
通案按職級按月給付者，則為研究補助費，依法可免納所得稅。三、如屬第一種情形
，中科院以往未依法扣繳，所得人以往年度亦未申報納稅者，應即請中科院轉知各所
得人自行向稽徵機關補報並補繳應納稅款，可免予處罰，自六十九年一月起，中科院
應於給付時依法扣繳，所得人應於每年終後合併申報綜合所得稅。四、本案經報奉行
政院六十八年十一月八日台六十八財第一一二○四號函准予備查在案。」，「中科院
給付非軍職人員「科技品位加給」暨「技術津貼」之所得稅徵免原則，仍請依本部六
十八年十一月三十日台財稅第三八五○一號函辦理。」分別為所得稅法第四條第八款
所規定及財政部六十八年十一月三十日台財稅第三八五○一號函、八十四年八月十四
日台財稅第八四一六四一四一八號函釋在案。次按「中科院給付非軍職人員之科技品
位加給暨技術津貼，免扣繳所得稅一案，與現行法令規定不合，奉示：本案應依法課
徵所得稅；至追課以往年度所得部分，請洽商財政部妥為處理．．．。」復為行政院
秘書長八十四年十月十七日台八十四財三七○○七號函釋在案。經查中科院之預算雖
分別依計畫編列人事費支應其員工之各項給與，但實際上領受「科技品位加給」或「
技術津貼」之非軍職人員，無論配屬之單位或參與不同計畫，悉依該院所訂「科技人
員品位加給支給標準表」、「技術員薪給標準表」之等級，每月按級定額領取「科技
品位加給」或「技術津貼」。該院與其聘僱人員之約定事項亦載明所指薪給，除實物
代金及眷補費外，包括全部給與，是以該院非軍職人員所領受之「科技品位加給」或
「技術津貼」，核屬其因提供勞務所取得之報酬，另再審被告於八十二年間曾派員前
往該院現場瞭解結果，該院支付非軍職人員之「科技品位加給」及「技術津貼」係採
按月給付方式，是依前揭法條及函釋規定，原核定以系爭薪資所得（研究補助費或品
位加給）四三六、三二○元，併課當年度綜合所得額，核定應補稅額六○、三四九元
，要無不合，請予維持。又本件原核定發單補徵稅款，並未逾稅捐稽徵法第二十一條
所定核課期間，再審原告所稱基於信賴利益不宜追溯補徵等節，殊無足採。至再審原
告訴稱依所得稅法第九十四條第一項規定扣繳義務人即中科院主辦會計有先行代納稅
義務人繳納之義務，國稅局直接向中科院非軍職員工追課，有違該條法定之程序正義
乙節；惟按「凡有中華民國來源所得之個人，應就其中華民國來源之所得，依本法規
定，課徵綜合所得稅。」、「納稅義務人應於每年二月二十日起至三月底止，填具結
算申報書，向該管稽徵機關，申報其上一年度內構成綜合所得總額．．．，以及有關
減免、扣除之事實，並應依其全年應納稅額減除暫繳稅額及尚未抵繳之扣繳稅額，計
算其應納之結算稅額，於申報前自行繳納。．．．。」分別為所得稅法第二條及第七
十一條第一項所明定。是本件再審原告既有前揭規定之應稅所得，即應依法合併申報
綜合所得稅，其未依規定合併申報，再審被告據以併課補徵，要無不合。至再審原告
所訴原判決「適用法規錯誤」之理由，僅為其對法律上見解之歧異，要難謂符合現行
行政訴訟法第二百七十三條第一項第一款、第九款規定之要件，請求判決駁回再審原
告之訴等語。
    理  由
一、按行政訴訟法第二百七十三條（相當於修正前行政訴訟法第二十八條）第一項第
一款所謂「適用法規顯有錯誤」，係指原判決所適用之法規與該案應適用之現行法規
相違背，或與解釋判例有所牴觸者而言，至於法律上見解之歧異，再審原告對之縱有
爭執，要難謂為適用法規錯誤。又同條項第九款所謂「為判決基礎之證物係偽造或變
造」，以宣告有罪之判決已確定，或其刑事訴訟不能開始或續行非因證據不足者為限
，始得提起再審之訴，此觀同條第三項規定自明。而同條項第十三款所謂「發見未經
斟酌之重要證物」，係指該證物在前訴訟程序中即已存在，而當事人不知其存在，現
始發見者而言，並以如經斟酌可受較有利益之裁判者為限。二、本件再審原告八十一
年度綜合所得稅結算申報，再審被告以其漏報取自中科院之薪資所得四三六、三二○
元，乃核定補徵稅額六○、三四九元。再審原告不服，循序提起行政訴訟，亦經原判
決駁回前訴訟程序之訴，再審原告猶未甘服，以如事實欄所載各節，認原判決有再審
事由，提起本件再審之訴。經查：（一）按所得稅法第二條、第四條第八款、第十四
條第一項第三類之規定，自該法公布施行後，迄未變更，亦即關於本件品位加給及技
術津貼，非屬所得稅法第四條第八款所定之免稅薪資，從未予改變，而財政部六十八
年台財稅第三八五○一號函、行政院台八十四財第三七○○七號函係就前開所得於如
何適用前開所得稅法，加以闡述，是前開函示是否經權責機關重行核定，有無編入所
得稅法令彙編，均無礙於品位加給及技術津貼原即非屬免稅範圍之認定；況再審被告
對再審原告核課本件所得稅之依據，為前開所得稅法，非僅依前開函示即為核課處分
，是再審原告主張上開函示未經列入所得稅法令彙編中，應屬無效，不得對其課徵本
件所得稅云云，即無可採。（二）憲法第一百六十六條、第一百六十七條第三款，係
規定教育科學藝術工作者生活之保障、科學之發明與創造之獎勵及古蹟文物之保護、
於學術或技術有發明者之獎勵與補助等，與憲法第十九條規定人民有依法律納稅之義
務，兩者併行不悖。前者，要求政府依國民經濟進展之情形，隨時提高教育科學藝術
工作者之待遇、獎勵或補助發明者；但並不因此免除該類人員依法納稅之義務。故除
法律明定得免納稅義務者外，稅捐單位對之課徵各類稅款，無違憲法第二十二條、第
二十三條、第一百六十六條、第一百六十七條第三款規定。是中科院不論依何法源設
立，其所屬人員除非法律明定免徵所得稅外，自不得解免其納稅之義務。又稅捐稽徵
法第四十八條之三之從新從輕原則，係納稅義務人違反該法之規定應受裁罰時，適用
最有利於納稅義務人之規定，與本件納稅義務人應繳納及補徵之稅捐無涉，況所得稅
法第四條第八款、第十四條第一項第三類規定，迄未修正，亦無稅捐稽徵法第四十八
條之三規定之新舊法適用問題。（三）再審原告之系爭所得，苟屬所得稅法所定之應
稅所得，即應依法核課，再審原告如漏未申報、繳納，再審被告於核課期間內，自得
對之補徵，再審原告之漏報是否出於故意或過失，均在所不論。是本件再審原告謂其
對系爭所得之漏未申報，非出於故意且無過失一節，縱屬實在，亦不因之得以免納系
爭稅款。（四）李前總統與本院院長就本件稅款之補徵有關事項所表示意見，核非權
責機關之意見，對本件稅款之核課不生影響。（五）綜合所得稅之扣繳制度，係納稅
義務人於結算申報前取得所得時，預計其應納之稅額，責由扣繳義務人於給付該所得
時，先行扣繳預計之稅款，嗣納稅義務人結算申報時，持以扣抵應納稅額。是必先有
納稅義務，始生扣繳問題，而非作成扣繳憑單，始生納稅義務。則再審被告查獲再審
原告之系爭所得未為申報，而就系爭所得依法補徵稅款，即無不合，至系爭所得之扣
繳憑單如何於事後始行補作，均無礙於再審原告應繳納本件稅款之義務。（六）本件
再審原告之系爭所得應否課徵綜合所得稅，與系爭所得是否應計入退休金計算之基數
內計算退休金，分屬二事，且分由不同法律為規範，尚不得以後者之計算方式用以影
響系爭所得之應否補稅。（七）稅捐稽徵法第一條明定：「稅捐之稽徵，依本法之規
定，本法未規定者，依其他有關法律之規定。」稅捐之核課期間有關事項，稅捐稽徵
法第二十一條既定有明文，則本件所得稅之核課期間，自應適用稅捐稽徵法第二十一
條之規定，且應以納稅義務人即再審原告為核課對象。再審原告謂法文規定之目標應
為中科院及其上級機關國防部、行政院云云，自非可取。（八）再審被告對再審原告
之本件應稅所得，雖應依法核課其綜合所得稅，而再審被告怠於於當年度核課，此項
「不作為」，對再審原告而言，乃取得暫時無須繳納綜合所得稅之利益，而未致損害
於其權利或利益，自無依修正前訴願法第二條所定「應作為而不作為，視同行政處分
」，而認已構成免稅處分之可言。另大溪稅捐分處八十年四月八日函係謂「．．．『
國防部中山科學研究院』稱其員工薪資分成本俸及研究加給兩部分，本俸依法課稅；
至於研究加給係政府為獎勵科技人員科技研究工作之補助費．．．建議上級參採。」
並未自行認定本件所得屬獎勵科技人員科技研究工作之補助費，而為免稅所得，再審
原告謂桃園縣稅捐稽徵處大溪分處已給予再審原告免稅利益，使其產生信賴云云，自
屬誤會。再審原告之本件所得，係應稅所得，其所舉證物縱經斟酌亦不能受較有利益
之判決。（九）按本件並無任何經宣告有罪之判決已確定，或其刑事訴訟不能開始或
續行非因證據不足之情事，自與「為判決基礎之證物係偽造或變造」之再審事由並不
符合。三、綜上所述，再審原告主張各節，均無可採，再審被告依前開規定補徵再審
原告漏繳稅款，一再訴願決定，遞予維持，俱無違誤，原判決因而駁回再審原告前訴
訟程序之訴，無適用法規顯有錯誤之情形，再審原告所為爭執，核屬法律上見解之歧
異，且難認有何為判決基礎之證物係偽造或變造，及發見未經斟酌之證物等情事。本
件再審之訴，並無再審理由，應予駁回。又中科院並非本件訴訟標的須合一確定者或
因本件撤銷訴訟之結果，其權利或法律上之利益，將受損害者，自無庸命其參加。另
本件事證已臻明晰，無行言詞辯論之必要，併此指明。
據上論結，本件再審之訴為無理由，爰依行政訴訟法施行法第二條、行政訴訟法第二
百七十八條第二項、第九十八條第三項前段，判決如主文。
中　　華　　民　　國　　九十一　　　年　　　七　　　　月　　　十八　　　日
                    最 高 行 政 法 院  第 四 庭
                                審 判 長 法  官　　　廖　政　雄
                                         法  官　　　趙　永　康
                                         法  官　　　林　清　祥
                                         法  官　　　鍾　耀　光
                                         法  官　　　姜  仁  脩
右  正  本  證  明  與  原  本  無  異
　　　　　　　　　　　　　　　　　　　　 法院書記官　張　雅　琴
中　　華　　民　　國　　九十一　　　年　　　七　　　　月　　　十九　　　日
